ACORDAO-COMPLETO-2345157

ACÓRDÃO 1471/2019 ATA 23/2019 - PLENÁRIO

VISTOS, relatados e discutidos estes autos de Representação formulada pela Secretaria de Controle Externo da Fazenda Nacional, em face de possíveis irregularidades ocorridas no BB - Banco de Investimentos, relacionadas à alteração da metodologia de registro contábil em fundos de investimentos;
	ACORDAM os Ministros do Tribunal de Contas da União, reunidos em Sessão do Plenário, ante as razões expostas pelo Relator, em:
	9.1. conhecer da presente Representação, uma vez atendidos os requisitos de admissibilidade estabelecidos no art. 237, inciso VI, parágrafo único, do Regimento Interno/TCU para, no mérito, considerá-la procedente;
	9.2. acolher as razões de justificativa apresentadas pelos responsáveis Eduardo Cesar Pasa (Gerente Geral) ; Adelar Valentim Dias (Gerente Executivo) ; Daniel André Stieler (Gerente Executivo) e Miguel Ângelo Maciel (Gerente Executivo) ;
	9.3. rejeitar as razões de justificativa apresentadas pelos responsáveis Eslei José de Morais (Gerente Executivo) e Ricardo Borges de Araújo Rosa (Gerente de Divisão) ;
	9.4. aplicar aos responsáveis abaixo identificados, individualmente, a multa prevista no art. 58, inciso II, da Lei 8.443/1992, nos valores a seguir, fixando-lhes o prazo de 15 (quinze) dias, a contar das notificações, para que comprovem, perante o Tribunal (art. 214, inciso III, alínea "a", do Regimento Interno/TCU) , o recolhimento da dívida ao Tesouro Nacional, atualizada monetariamente desde a data do presente acórdão até a do efetivo recolhimento, se for paga após o vencimento, na forma da legislação em vigor:
	Responsável
	Valor da multa

	Eslei José de Morais
	R$ 4.000,00

	Ricardo Borges de Araújo Rosa
	R$ 4.000,00

	9.5. autorizar, desde logo, nos termos do art. 28, inciso II, da Lei 8.443/1992, a cobrança judicial das dívidas, caso não atendidas as notificações;
	9.6. autorizar, antecipadamente, caso requerido, o pagamento das dívidas em até 36 (trinta e seis) parcelas mensais e consecutivas, nos termos do art. 26 da Lei 8.443/1992, c/c o art. 217 do Regimento Interno/TCU, fixando-se o vencimento da primeira parcela em 15 (quinze) dias, 
a contar do recebimento da notificação, e o das demais a cada 30 (trinta) dias, devendo incidir sobre cada uma os encargos devidos, na forma prevista na legislação em vigor, alertando os responsáveis de que a falta de comprovação do recolhimento de qualquer parcela importará o vencimento antecipado do saldo devedor, nos termos do art. 217, § 2º, do Regimento Interno/TCU;
	9.7. encaminhar cópia da presente deliberação ao BB - Banco de Investimentos S.A. e aos responsáveis, para ciência, informando-lhes que o Relatório e o Voto que a fundamentam podem ser acessados por meio do endereço eletrônico ;
	9.8. autorizar o arquivamento do processo, com fundamento no art. 169, inciso V, do Regimento Interno/TCU.

Representação a respeito da mudança da prática contábil de fundos de investimento. Análise das razões de justificativas.

BB - Banco de Investimentos S.A.

3. Representante/Responsáveis:
3.1. Representante: Secretaria de Controle Externo da Fazenda Nacional.
3.2. Responsáveis: Eslei José de Morais (XXX.384.701-XX); Ricardo Borges de Araújo Rosa (XXX.080.081-XX); Eduardo Cesar Pasa (XXX.035.920-XX); Adelar Valentim Dias (XXX.062.179-XX); Daniel André Stieler (XXX.145.110-XX) e Miguel Ângelo Maciel (XXX.867.320-XX).

13.1. Ministros presentes: José Mucio Monteiro (Presidente), Walton Alencar Rodrigues, Benjamin Zymler, Aroldo Cedraz (Relator), Raimundo Carreiro e Vital do Rêgo.
13.2. Ministros-Substitutos convocados: Augusto Sherman Cavalcanti e Marcos Bemquerer Costa.
13.3. Ministro-Substituto presente: André Luís de Carvalho.

ACORDAO-COMPLETO-2398960

Acórdão 481/2021 - Plenário

AROLDO CEDRAZ

Adoto como Relatório a instrução do auditor responsável pelo exame do feito no âmbito da Secretaria de Controle Externo da Fazenda Nacional (peça 79) , que contou com a anuência do escalão dirigente da referida unidade técnica especializada (peças 80/81) :
"INTRODUÇÃO
Cuidam os autos de representação da Secretaria de Controle Externo da Fazenda Nacional (SecexFazenda) a respeito de possíveis irregularidades ocorridas no Banco do Brasil Banco de Investimentos S.A. (BB BI) em 2013, relacionadas à alteração da metodologia de registro contábil da evolução do valor das cotas de Fundos de Investimentos em Participações (FIP) e dos Fundos Mútuos de Investimentos em Empresas Emergentes (FMIEE) , realizada por meio da nota técnica CONTADORIA-GESUB/SUBSI 1/2013/003884 DE 13/3/2013 (peça 5, p. 6-9) , em afronta ao parágrafo segundo do art. 2º da Circular BCB 3.068, de 8 de novembro de 2001 (peça 22) , referente aos títulos e valores mobiliários classificados como "disponíveis para venda". 
A evolução do valor das cotas dos fundos é composta de duas parcelas: rendimentos (dividendos de ações e juros de títulos de renda fixa) e valor de mercado (relacionado ao preço ou cotação de um ativo financeiro) . Segundo o Banco Central do Brasil (BCB) , o fator determinante para diferenciar "rendimentos" e "valor de mercado", é que o primeiro representa fluxo de caixa efetivamente recebido ou a receber, enquanto que o segundo representa ganho ou perda potencial ainda não realizado, decorrente da variação no preço do ativo (peça 11, p. 2) .
O ponto fulcral destes autos gira em torno da forma de contabilização da parcela da cota dos fundos relacionada ao seu "valor de mercado": enquanto o BB BI entende que essa parcela deve ser contabilizada no resultado do BB BI, esta unidade técnica defende que deve ser contabilizada em conta destacada do patrimônio líquido da entidade, na forma do art. 2º, inciso II da Circular BCB 3.068, de 8 de novembro de 2001.
HISTÓRICO 
Durante a instrução das contas do BB BI de 2013, no âmbito do TC Processo 025.895/2014-1 (peça 20) , esta unidade técnica constatou que apontamento feito pela CGU, relacionado à mudança da prática contábil descrita na introdução destes autos, poderia constituir afronta à Circular BCB 3.068/01. 
Ao longo da instrução daquele processo de contas, esta unidade técnica realizou diligências e reuniões objetivando colher maiores informações, tanto junto ao BB BI quanto ao BCB sobre possível irregularidade na alteração da referida prática contábil. Ante as informações e elementos recebidos, esta unidade técnica propôs esta representação com proposta de audiência dos responsáveis envolvidos (peça 24) . O Exmo. Ministro Relator conheceu da representação e acolheu a proposta de audiência (peça 30) . Assim, passa-se à análise das razões de justificativas dos responsáveis (peça 76) . 
EXAME TÉCNICO
Audiência dos Srs. Eslei José de Morais e Ricardo Borges de Araújo Rosa pela conduta irregular de apresentar as propostas constantes da nota técnica CONTADORIA-GESUB/SUBSI/2013/003884, de 13 de março de 2013, que propugnaram pela mudança da forma de registro das valorizações/desvalorizações das cotas de Fundos de Investimento em Participações (FIP) e de Fundos Mútuo de Investimento em Empresas Emergentes (FMIEE) detidos pelo Banco do Brasil Banco de Investimentos S.A., em desacordo com o art. 2º, inciso II e parágrafo 2º, da Circular 3.068, de 8 de novembro de 2001, do Banco Central do Brasil. (peça 32, 33) 
I.1 Manifestação dos responsáveis (peça 76) 
Os responsáveis apresentaram resposta conjunta com os seguintes argumentos:
6.1. O tema seria de alta complexidade, principalmente porque não seria possível determinar qual parcela dos ganhos com as cotas de fundos de investimentos decorreria de rendimentos ou de ajuste a mercado (valor de mercado) , de tal forma que seria aceitável tanto uma maneira como outra de contabilização (lançar contrapartida, indiferentemente, em conta destacada do patrimônio líquido ou em resultado do período) , uma vez que não há segregação do que, na variação dos valores das cotas, seria atribuível a oscilações de mercado ou a rendimentos delas decorrentes. Esse argumento seria corroborado por técnicos da supervisão bancária do BCB. Em outras palavras, a alteração da prática contábil teria guarida no art. 4º da Circular BCB 3.068/2001 (peça 76, p. 3-4) .
6.2. Em uma amostra de três bancos previamente consultados, todos eles informaram que registrariam a valorização das cotas dos fundos de forma diferente da que o BB BI adotava anteriormente à mudança do procedimento contábil ora questionado, o que prejudicaria a transparência quando se analisava a performance do BB BI em relação aos seus pares (comparação de resultados) . Assim, a mudança do procedimento visou não só aumentar a transparência, bem como a comparabilidade das demonstrações contábeis do BB BI, tendo sido mantida nos exercícios subsequentes (peça 76, p. 5) .
6.3. O BB BI não prejudicou sua reputação no mercado por meio de suas demonstrações contábeis individuais após a mudança contábil ora em análise. Isso porque sua exposição ao mercado se dá por meio do Banco do Brasil, uma vez que o BCB avalia os riscos de exposição do Consolidado Prudencial do BB, onde está incluído o BB BI, e não de forma individual das empresas do Conglomerado. Assim, o procedimento ora questionado não expôs o BB BI no mercado além de suas reais capacidades, muito menos o Banco do Brasil, cujo impacto em 2013 foi na ordem de 0,4% do Lucro Líquido, 0,0% do Ativo e 0,1% do PL (peça 76, p. 5) .
6.4. Considerando que o incremento no resultado do BB BI decorrente da alteração contábil questionada foi de R$ 113 milhões em vez dos R$ 193 milhões afirmado pela unidade técnica do TCU; que o impacto da questionada alteração contábil foi inferior a 5% do lucro líquido do BB BI, 3% do Ativo e 5% do Patrimônio líquido; conclui-se que esses valores não seriam materialmente relevantes para caracterizarem a irregularidade ora discutida nestes autos (peça 76, p. 7-8) .
6.5. A alteração no procedimento contábil adotado pelo BB BI não seria uma inovação à margem do previsto nos arts. 2º e 4º da Circular BCB 3.068/2001. Ao contrário, teria se buscado uma contabilização mais adequada em decorrência de uma análise sistemática e abrangente, a qual também considerou os demais normativos do BCB relacionados ao tema (peça 76, p. 19-20) .
6.6. A Instrução CVM 438/2006 e a norma internacional IAS 39 preceituariam o reconhecimento das valorizações/desvalorizações decorrentes da avaliação a valor justo das cotas de fundos de investimento em resultado, pois a valorização/desvalorização das cotas seriam decorrentes de rendimentos (peça 76, p. 23-24) .
6.7. A unidade técnica do TCU utilizou-se de conceito de rendimento formulado pelo BCB. No entanto, o BCB não teria mencionado qualquer normativo por ele expedido na formulação do conceito de rendimento que diz que a variação no valor da cota de um fundo de investimento deve ser registrada como variação no valor de mercado nos termos da Circular BCB 3.068, de 2001. Os responsáveis entendem que rendimento é qualquer fluxo de caixa futuro decorrente do investimento realizado em um ativo financeiro, podendo inclusive representar variações negativas a serem reconhecidas no resultado. Logo, as variações positivas e negativas das cotas de FIPs/FMIEEs teriam a característica de rendimentos que devem ser levados a resultado (peça 76, p. 21-22) .
6.8. A auditoria externa independente (KPMG) , o Comitê de Auditoria (Coaud) do BB BI, o Conselho Fiscal do BB BI e a Controladoria Geral da União (CGU) não apontaram ressalvas quanto à alteração contábil objeto destes autos. Já o BCB determinou o estrito seguimento ao art. 2º da Circular BCB 3.068, de 2001. Ou seja, invalidar a alteração contábil objeto destes autos. O Banco do Brasil promoveu o retorno à contabilização anterior a 2013 no 1º semestre de 2016 (peça 76, p. 26-31) .
6.9. Os responsáveis concluem que não consultaram previamente outros órgãos técnicos porque eles são o próprio órgão técnico do BB BI; que realizaram uma interpretação sistêmica sobre o assunto e agiram de boa-fé; que a Circular BCB 3.068/2001 não é o único normativo específico a regular o tema e que o BCB reconheceu que: 
a) a matéria é complexa e existem diversas regulamentações relacionadas a ela; 
b) a Nota Técnica motivadora da alteração da prática contábil questionada foi elaborada por profissionais qualificados; 
d) as regras de governança interna da instituição foram observadas; 
e) a auditoria externa não apresentou óbice ao procedimento adotado; 
f) os valores envolvidos possuem baixa materialidade; 
g) a possibilidade da adoção da prática (normas internacionais) ; 
h) não cabe qualquer sanção no âmbito daquela Autarquia e; 
i) a interpretação adotada pelo BB BI não foi isolada no mercado. 
6.10. Assim, extrair-se-ia que o procedimento adotado pelo BB BI foi razoável e de boa-fé, afastando-se a culpabilidade dos responsáveis envolvidos.
6.11. Por fim, os responsáveis alegam a necessidade de análise da responsabilidade dos gestores pelo prisma do business judgment rule que encontra amparo no art. 158 da Lei 6.404/76, o qual dispõe que o administrador que praticar ato regular de gestão, sem ofensa à lei ou ao estatuto não pode ser pessoalmente responsabilizado. No caso concreto, os responsáveis alegam que agiram de boa-fé e visando aos interesses da companhia, de maneira informada, refletida e desinteressada, o que demonstraria a razoabilidade do processo decisório.
I.2 Análise do TCU
O teor da audiência em análise é o ato praticado por meio da nota técnica CONTADORIA-GESUB/SUBSI 1/2013/003884 de 13/3/2013 (peça 5, p. 6-9) , em afronta ao parágrafo segundo e inciso II do art. 2º da Circular BCB 3.068, de 8 de novembro de 2001 (peça 22) . Nesse sentido, detalhar-se-á o teor da nota técnica e da circular do BCB para depois passar para a análise de responsabilização propriamente dita.
I.2.1 Nota Técnica CONTADORIA-GESUB/SUBSI 1/2013/003884 de 13/3/2013 (peça 5, p. 6-9) 
Reproduz-se abaixo o inteiro teor da análise dos responsáveis que fundamentaram a alteração do registro contábil da valorização das cotas dos FIP e dos FMIEE (ato inquinado na audiência) :
6.1. Não existem pronunciamentos definitivos sobre a contabilização da valorização/desvalorização das cotas de Fundos de Investimentos classificados na Categoria II - Títulos Disponíveis para Venda. O tema não está consolidado e pode-se concluir que os principais órgãos normatizadores ainda não se pronunciaram diretamente sobre o assunto. 
6.2. Por outro lado, a Circular Bacen 3.068/2001 determina que os rendimentos produzidos pelos títulos e valores mobiliários devem ser registrados no resultado do período, independentemente da categoria em que classificados. A mesma norma regulamenta que os títulos e valores mobiliários classificados na Categoria II (títulos disponíveis para venda) devem ser ajustados pelo valor de mercado, no mínimo por ocasião dos balancetes e balanços, computando-se a valorização ou a desvalorização em contrapartida à conta destacada do patrimônio líquido, pelo valor líquido dos efeitos tributários.
6.3 Algumas das principais instituições financeiras também investidoras em FIPs/FMIEEs informaram que registram as valorizações e desvalorizações das cotas dos mencionados fundos em resultado do período. 
6.4 O BB BI, por sua vez, vem considerando que somente os dividendos repassados pelos FIPs/FMIEEs, além dos rendimentos mínimos garantidos por contrato, nos casos específicos dos FIPs Coliseu e Redentor sensibilizam de imediato o resultado do BB BI. 
6.5. De forma a alinhar a metodologia utilizada no BB BI: com as práticas de mercado, observado o disposto na Circular Bacen 3.068/2001 e nas Normas Básicas do Cosif, seria de se registrar as valorizações e desvalorizações dos FIPs/FMIEEs em resultado do período, e efetuar a contabilização como renda ou despesa efetiva para o BB BI, de acordo com a participação percentual que este detém nos FIPs/FMIEEs. 
6.6. Nesse entendimento, seria de se transferir os valores registrados em conta destacada do Patrimônio Líquido, como marcação a mercado positiva, relativos aos FIPs/FMIEEs, no valor de R$ 102.109 mil, para conta de resultado. 
Propomos submeter para aprovação: 
Alterar o roteiro contábil existente de forma a registrar as valorizações e desvalorizações das cotas dos FIPs/FMIEEs em resultado do período do BB BI, conforme citado no item 6.5.
Apropriar como resultado do BB BI as valorizações e desvalorizações das cotas registradas em PL - Ajuste de Marcação a Mercado, conforme disposto no item 6.6.
I.2.2 Circular Banco Central do Brasil n. 3.068 de 7 de novembro de 2001 (peça 22) 
Reproduz-se abaixo o inteiro teor dos artigos da Circular BCB 3.068 afetos a esses autos (critério legal infringido) :
Art. 2º Os títulos e valores mobiliários classificados nas categorias referidas no artigo anterior, incisos I (títulos para negociação) e II (títulos disponíveis para venda) , devem ser ajustados pelo valor de mercado, no mínimo por ocasião dos balancetes e balanços, computando-se a valorização ou a desvalorização em contrapartida: 
I - à adequada conta de receita ou despesa, no resultado do período, quando relativa a títulos e valores mobiliários classificados na categoria títulos para negociação; 
II - à conta destacada do patrimônio líquido, quando relativa a títulos e valores mobiliários classificados na categoria títulos disponíveis para venda, pelo valor líquido dos efeitos tributários.
 (...) 
Parágrafo 2º Os ganhos ou perdas não realizados registrados em conta destacada do patrimônio líquido, na forma do caput, inciso II, devem ser transferidos para o resultado do período quando da venda definitiva dos títulos e valores mobiliários classificados na categoria títulos disponíveis para venda. 
 (...) 
Art. 4º Os rendimentos produzidos pelos títulos e valores mobiliários devem ser computados diretamente no resultado do período, independentemente da categoria em que classificados, observado que os relativos a ações adquiridas há menos de seis meses devem ser reconhecidos em contrapartida à adequada conta que registra o correspondente custo de aquisição. 
I.2.3 Ofício 14968-BCB/Audit (peça 11) 
Conforme já abordado nesta instrução, o ponto fulcral destes autos gira em torno da forma de contabilização da parcela da cota dos fundos relacionada ao seu "valor de mercado", uma vez que a parcela "rendimentos" dos fundos já era contabilizada pelo BB BI antes da alteração contábil aqui analisada à conta resultado, por força do art. 4º da Circular BCB 3.068/2001. Nesse sentido, com a finalidade de deixar clara a definição dos termos "valor de mercado" e "rendimentos" no âmbito da Circular BCB 3.068 de 7 de novembro de 2001, relacionou-se trecho do Ofício 14968-BCB/Audit (peça 11, p. 2) sobre o tema (detalhamento do critério legal da audiência) :
O termo "rendimentos" é qualquer fluxo de caixa recebido ou a receber em retorno a investimento realizado em um ativo financeiro e em decorrência de previsão contratual ou estatutária. Exemplos de rendimentos financeiros são os dividendos recebidos por ações ou os juros recebidos por títulos de renda fixa. Ressalte-se que rendimento não se confunde com rentabilidade. Esta última é mais ampla, pois inclui tanto os rendimentos auferidos (recebidos ou a receber) , quanto a variação no valor de mercado do ativo. Assim, percebe-se que a rentabilidade pode ser negativa quando a variação desfavorável no preço for superior aos rendimentos auferidos. Já o rendimento é sempre positivo por se tratar de fluxo de caixa efetivamente recebido ou a receber. 
Da mesma forma, o conceito de "valor de mercado" está relacionado ao preço ou cotação de um ativo financeiro. Isso não obstante, o regulador entendeu importante detalhar a metodologia de apuração do valor de mercado, conforme parágrafo 1º, do art. 2º, da Circular 3.068, de 2001. 
Portanto, o fator determinante para diferenciar "rendimentos" e "valor de mercado", é que o primeiro representa fluxo de caixa efetivamente recebido ou a receber, enquanto que o segundo representa ganho ou perda potencial ainda não realizado, decorrente da variação no "preço" do ativo. 
No que se refere aos fundos de investimento, geralmente, o ganho ou perda auferido pelo investidor com o investimento decorre da variação no valor da cota. Esse valor, calculado pelo administrador, representa o "preço" do fundo de investimento e é utilizado tanto para a compra, quanto para a venda da cota. Portanto, a variação no valor da cota de um fundo de investimento deve ser registrada como variação no valor de mercado nos termos da Circular n° 3.068, de 2001. 
Não é usual o pagamento de dividendos ou de rentabilidade predefinida por fundos de investimento. No entanto, caso haja previsão no regulamento do fundo, os valores efetivamente auferidos representariam rendimentos e, nesse contexto, devem ser contabilizados no resultado do período nos termos do art. 4º da Circular n. 3.068, de 2001.
I.2.4 Análise das razões de justificativas dos gestores
Os gestores alegaram que o tema é de alta complexidade, impossibilitando determinar qual parcela dos ganhos com as cotas de fundos de investimentos decorreria de rendimentos ou de ajuste a mercado. Todavia, em consulta à Nota Técnica CONTADORIA-GESUB/SUBSI 1/2013/003884 de 13/3/2013 (peça 5, p. 6-9) acima reproduzida, verificou-se que em data anterior a 2013 o BB BI já fazia a determinação das parcelas de ganho advindas de rendimentos ou de ajuste a mercado, ou seja, era possível a determinação de parcelas decorrentes de rendimento ou ajuste a mercado. Assim, rechaçam-se os argumentos dos responsáveis quanto à complexidade do tema. (Argumento 6.1 desta instrução) .
Os responsáveis argumentaram que três bancos consultados por eles informaram que registrariam a valorização total das cotas dos fundos disponíveis para venda diretamente no resultado, sem separar "rendimentos" e "ajuste a mercado", o que justificaria a mudança contábil objeto da Nota Técnica CONTADORIA-GESUB/SUBSI 1/2013/003884 de 13/3/2013. 
De pronto rejeita-se essa linha de argumentação, haja vista que nenhum ato ilegal pode fundamentar outro igualmente ilegal. Além disso, o BCB determinou a todas as instituições bancárias (22 no total) o estrito cumprimento da Circular BCB 3.068/2001, no sentido de registrar os ajustes a mercado das cotas dos fundos disponíveis para venda em uma conta destacada do patrimônio líquido, e não no resultado (peça 70, p. 5) , em sentido oposto ao praticado pelo BB BI a partir de 2013 (Argumento 6.2 desta instrução) . 
Os responsáveis argumentaram que os efeitos da alteração contábil proposta na Nota Técnica CONTADORIA-GESUB/SUBSI 1/2013/003884 de 13/3/2013 não tiveram impacto relevante no lucro líquido, resultado e ativo do BB BI. De fato, os valores envolvidos não são relevantes, girando em torno de 5%. Apesar disso, a irregularidade permanece, sem prejuízo de o argumento ser um possível atenuante (Argumento 6.3 e 6.4 desta instrução) .
Os responsáveis alegaram que a proposta na Nota Técnica CONTADORIA-GESUB/SUBSI 1/2013/003884 de 13/3/2013 levou em conta outros normativos que não somente a Circular BCB 3.068/2001, quais sejam: a Instrução CVM 438/2006 e a Norma Internacional IAS 39. Acontece que a instrução da CVM trata do Plano Contábil dos Fundos de Investimento (regulação "interna" ao fundo - composição da cota) , enquanto que a Circular BCB 3.068/2001 trata do registro das cotas dos fundos no balanço das instituições financeiras que as detém (regulação "externa" ao fundo - registro da cota) , ou seja, tratam de assuntos diferentes, não comparáveis. Já a Norma Internacional IAS 39 regula o assunto de forma semelhante à Circular BCB 3.068/2001, não lhe acrescentando nada de novo, conforme disposto abaixo (peça 76, p. 12) :
Os instrumentos financeiros classificados como ativos financeiros disponíveis para venda devem ser registrados ao valor justo no balanço patrimonial da seguinte forma: os juros calculados pela taxa efetiva de juros devem ser registrados no resultado e o efeito da marcação a mercado do instrumento deve ser registrado diretamente no patrimônio líquido numa reserva de reavaliação patrimonial (grifos nossos)  (Argumentos 6.5 e 6.6 desta instrução) .
Os responsáveis alegaram que o conceito de rendimento do BCB (conceito utilizado nestes autos pelo TCU) está equivocado, no sentido de que a valorização das cotas dos fundos de investimento classificados como disponíveis para venda deveria sensibilizar o resultado, ou seja, deveria ser interpretada como rendimento. Acontece que o BB BI já utilizava a distinção entre rendimento e ajuste a mercado anterior a 2013 (peça 5, p. 6-9) , mostrando que fazia essa distinção nas cotas de fundos. Além disso, o parágrafo primeiro, do art. 2º da Circular BCB 3.068/2001 faz a distinção entre rendimento e ajuste a mercado, evidenciando mais uma vez a necessidade de diferenciar ambos os conceitos. 
Assim, não há que se falar que a valorização das cotas dos fundos de investimentos deveria ser interpretada como rendimento, mas sim como uma composição de rendimento e ajuste a mercado, ou simplesmente como ajuste a mercado na maioria das vezes, conforme orienta o BCB (peça 11, p. 2) , em sentido completamente oposto ao argumentado pelos responsáveis. (Argumento 6.7 desta instrução) .
Os responsáveis argumentaram que a auditoria externa independente (KPMG) , o Comitê de Auditoria (Coaud) do BB BI, o Conselho Fiscal do BB BI, e a Controladoria Geral da União (CGU) não apontaram ressalvas quanto à alteração contábil objeto destes autos. Além disso, o BB BI já promoveu o retorno à forma de contabilização utilizada em data anterior a 2013 no 1º semestre de 2016 seguindo determinação do BCB, corrigindo assim as eventuais irregularidades constatadas nestes autos. 
Primeiramente, a não constatação de irregularidades por outros órgãos não condiciona a atuação desta corte de contas. Ademais, o BB BI somente corrigiu as irregularidades ora relatadas após atuação do BCB, não afastando a irregularidade perpetrada em 2013. (Argumento 6.8 desta instrução) .
Por fim, os responsáveis alegam a necessidade de análise da responsabilidade dos gestores pelo prisma do business judgment rule, que encontra amparo no art. 158 da Lei 6.404/76, o qual dispõe que o administrador que praticar ato regular de gestão, sem ofensa à lei ou ao estatuto não pode ser pessoalmente responsabilizado. Entretanto, demonstrou-se nestes autos que houve ofensa direta à Circular BCB 3.068/2001, não permitindo assim o enquadramento no afastamento de culpabilidade disposto no art. 158 da Lei 6.404/76. (Argumento 6.10 desta instrução) .
I.2.5 Responsabilização dos gestores
I.2.5.1 Irregularidade
Registro das valorizações/desvalorizações das cotas de Fundos de Investimento em Participações (FIP) e de Fundos Mútuo de Investimento em Empresas Emergentes (FMIEE) detidos pelo Banco do Brasil Banco de Investimentos S.A. em desacordo com o art. 2º, inciso II e parágrafo 2º, da Circular BCB 3.068, de 8 de novembro de 2001, do Banco Central do Brasil.
I.2.5.2 Conduta
Apresentar as propostas constantes da nota técnica CONTADORIA-GESUB/SUBSI/2013/003884, de 13 de março de 2013, que propugnaram pela mudança da forma de registro das valorizações/desvalorizações das cotas de Fundos de Investimento em Participações (FIP) e de Fundos Mútuo de Investimento em Empresas Emergentes (FMIEE) em desacordo com o art. 2º, inciso II e parágrafo 2º, da Circular 3.068, de 8 de novembro de 2001.
I.2.5.3 Identificação dos responsáveis
Os responsáveis pela autoria e formalização da Nota Técnica CONTADORIA-GESUB/SUBSI/2013/003884, de 13 de março de 2013 são: a) Eslei José de Morais, Gerente Executivo, CPF XXX.384.701-XX; e b) Ricardo Borges de Araújo Rosa, Gerente de Divisão, CPF XXX.080.081-XX (peça 5, p. 9) .
 I.2.5.4 Nexo de Causalidade
A mudança da prática contábil, em desacordo com as normas de regência, decorreu da aprovação de proposta apresentada pelos responsáveis. Dessa forma, demonstrado resta o liame entre a conduta e o resultado inquinado, pois não haveria que se falar acerca da aprovação da referida nota técnica se ela não tivesse sido produzida.
I.2.5.5 Culpabilidade
Avalia-se que era exigível conduta diversa daquela que os gestores adotaram, pois tinham conhecimento da legislação aplicável e assumiram o risco de infringi-la. Isso porque escreveram (peça 5, p. 8) :
A Circular BCB 3.068/2001 determina que os rendimentos produzidos pelos títulos e valores mobiliários devem ser registrados no resultado do período, independentemente da categoria em que classificados. A mesma norma regulamenta que os títulos e valores mobiliários classificados na Categoria II devem ser ajustados pelo valor de mercado, no mínimo por ocasião dos balancetes e balanços, computando-se a valorização ou a desvalorização em contrapartida à conta destacada do patrimônio líquido, pelo valor líquido dos efeitos tributários. (grifos nossos)  
Os gestores infringiram o disposto na Circular BCB 3.068/2001 no momento em que assumiram o risco de seguir as práticas ilegais de outras instituições bancárias em prejuízo desse normativo (peça 5, p. 9) :
O BB BI, por sua vez, vem considerando que somente os dividendos repassados pelos FIPs/FMIEEs, além dos rendimentos mínimos garantidos por contrato, nos casos específicos dos FIPs Coliseu e Redentor sensibilizam de imediato o resultado do BB BI. 
De forma a alinhar a metodologia utilizada no BB BI com as práticas de mercado, observado o disposto na Circular Bacen 3.068/2001 e nas Normas Básicas do Cosif, seria de se registrar as valorizações e desvalorizações dos FlPs/FMIEEs em resultado do período, e efetuar a contabilização como renda ou despesa efetiva para o BB BI, de acordo com a participação percentual que este detém nos FIPs/FMIEEs. (grifos nossos) 
Conforme relatado ao longo do exame técnico desta instrução, a mudança contábil não seguiu o disposto na Circular BCB 3.068/2001, tampouco na norma internacional a ela equivalente: Norma Internacional IAS 39. Assim, não é possível afirmar a boa-fé dos gestores. Por fim, os gestores são o próprio órgão técnico, não cabendo avaliar possível consulta prévia em instância inferior (peça 76, p. 33) .
Dessa forma, propõe-se rejeitar as razões de justificativas dos responsáveis e em consequência aplicar-lhes a multa prevista no art. 58, II, da Lei 8.443/1992.
Audiência dos Srs. Eduardo Cesar Pasa, Gerente Geral UE, CPF XXX.035.920-XX; Adelar Valentim Dias, Gerente Executivo, CPF XXX.062.179-XX; Daniel André Stieler, Gerente Executivo, CPF XXX.145.110-XX; Miguel Ângelo Maciel, Gerente Executivo, CPF XXX.867.320-XX pela conduta irregular de aprovar as propostas constantes da nota técnica CONTADORIA-GESUB/SUBSI/2013/003884, de 13 de março de 2013, que propugnaram pela mudança da forma de registro das valorizações/desvalorizações das cotas de Fundos de Investimento em Participações (FIP) e de Fundos Mútuo de Investimento em Empresas Emergentes (FMIEE) detidos pelo Banco do Brasil Banco de Investimentos S.A., em desacordo com o art. 2º, inciso II e parágrafo 2º, da Circular BCB 3.068, de 8 de novembro de 2001, do Banco Central do Brasil. (peça 34 - 37) 
Os responsáveis apresentaram resposta conjunta com os gestores do item anterior, apesar de as condutas serem diferentes. No presente caso trata-se da aprovação da nota técnica com indícios de irregularidade. No caso anterior, tratava-se de autoria do documento. Para os responsáveis pela aprovação da nota técnica, valem as mesmas análises empreendidas no tópico anterior (autoria) , à exceção do argumento referente ao business judgment rule (art. 158 da Lei 6.404/76) que será analisado no campo culpabilidade, a seguir.
II.1 Irregularidade
Registro das valorizações/desvalorizações das cotas de Fundos de Investimento em Participações (FIP) e de Fundos Mútuo de Investimento em Empresas Emergentes (FMIEE) detidos pelo Banco do Brasil Banco de Investimentos S.A., em desacordo com o art. 2º, inciso II e parágrafo 2º, da Circular BCB 3.068, de 8 de novembro de 2001, do Banco Central do Brasil.
II.2 Conduta
Aprovar as propostas constantes da nota técnica CONTADORIA-GESUB/SUBSI/2013/003884, de 13 de março de 2013, que propugnaram pela mudança da forma de registro das valorizações/desvalorizações das cotas de Fundos de Investimento em Participações (FIP) e de Fundos Mútuo de Investimento em Empresas Emergentes (FMIEE) em desacordo com o art. 2º, inciso II e parágrafo 2º, da Circular BCB 3.068, de 8 de novembro de 2001.
II.3 Identificação dos responsáveis
Os responsáveis pela aprovação da Nota Técnica CONTADORIA-GESUB/SUBSI/2013/003884, de 13 de março de 2013 são: Eduardo Cesar Pasa, Gerente Geral UE, CPF XXX.035.920-XX; Adelar Valentim Dias, Gerente Executivo, CPF XXX.062.179-XX; Daniel André Stieler, Gerente Executivo, CPF XXX.145.110-XX; Miguel Ângelo Maciel, Gerente Executivo, CPF XXX.867.320-XX (peça 5, p. 9) .
II.4 Nexo de Causalidade
A mudança da prática contábil somente se efetivou porque os responsáveis aprovaram a nota técnica em referência. De outra forma, a contabilização dos ativos, salvo outro fato superveniente, ainda estaria sendo realizado em consonância com a Circular BCB 3.068/2001.
II.5 Culpabilidade
Considerando que a aprovação estava suportada por parecer de instância técnica inferior; que o impacto da mudança contábil era inferior a 5% do resultado do BB BI; que o parecer asseverava que a mudança contábil obedecia ao disposto na Circular BCB 3.068/2001 (peça 5, p. 9) , induzindo os responsáveis pela aprovação a erro; avalia-se que não seria razoável exigir dos responsáveis conduta diversa daquela que eles adotaram (aprovação da nota técnica) , consideradas as circunstâncias que os cercavam. 
Em outras palavras, não há elementos nos autos que indiquem que os responsáveis pela aprovação da Nota Técnica CONTADORIA-GESUB/SUBSI/2013/003884, de 13 de março de 2013, foram negligentes em descobrir as irregularidades relatadas, ou se delas tiveram conhecimento, deixaram de agir para impedir a sua prática. Dessa forma, os responsáveis se enquadram no excludente de culpabilidade disposto no art. 158 da Lei 6.404/76 (business judgment rule) .
Atuação do Banco Central do Brasil
O BCB comentou acerca da supervisão bancária positivada nos termos do inciso IX do art. 10 da Lei 4.595, de 31 de dezembro de 1964, frente ao caso concreto destes autos (peça 70, p. 3-4) :
A atuação da Supervisão tem caráter prudencial e é focada na identificação dos riscos incorridos pelas instituições supervisionadas e na avaliação da capacidade de gerenciamento desses riscos. A ação da Supervisão avalia a capacidade de identificação, entendimento e gerenciamento adequado, pelas instituições, dos riscos a que estão expostas, bem como de sua atuação preventiva, determinando a adoção de ações corretivas, quando necessárias.
 (...) 
Cabe observar que, do ponto de vista prudencial, o impacto da valorização/desvalorização das cotas de FIPs/FMIEEs no resultado não é material.
Em síntese, o BCB entende que a atividade de supervisão bancária está restrita ao caráter prudencial, razão pela qual não propôs encaminhamentos adicionais quanto à responsabilização dos agentes envolvidos nos indícios de irregularidades relatados nesta instrução, apesar de determinar a correção dos registros contábeis irregulares após atuação desta corte de contas (peça 70, p. 5) .
Ressalta-se que a atuação da supervisão do BCB não está restrita ao caráter prudencial, pois o art. 9º da Lei 4.595, de 31 de dezembro de 1964 dispõe que: "Compete ao Banco Central da República do Brasil cumprir e fazer cumprir as disposições que lhe são atribuídas pela legislação em vigor e as normas expedidas pelo Conselho Monetário Nacional." Nesse sentido, considerando que o CMN delegou ao BCB regular o assunto afeto à Circular BCB 3.068/2001, avalia-se que o controle de legalidade a ser exercido por essa autarquia no caso concreto não se restringe ao caráter prudencial. 
Nesse sentido, propõe-se dar ciência ao BCB que a supervisão bancária não se limita ao caráter prudencial, nos termos do art. 9º da Lei 4.595, de 31 de dezembro de 1964. 
CONCLUSÃO
O ponto fulcral destes autos gira em torno da forma de contabilização da parcela da cota dos fundos relacionada ao seu "valor de mercado", uma vez que a parcela "rendimentos" dos fundos já era contabilizada pelo BB BI à conta resultado por força do art. 4º da Circular BCB 3.068/2001. 
A forma de contabilização das cotas dos fundos foi alterada em 2013 pela Nota Técnica CONTADORIA-GESUB/SUBSI 1/2013/003884 de 13/3/2013 que propôs a contabilização dos ajustes a mercado dos fundos disponíveis para a venda direto na conta de resultado do banco de investimento, em afronta ao parágrafo segundo e inciso II do art. 2º da Circular BCB 3.068, de 8 de novembro de 2001. Em função dessa afronta legal, analisaram-se as razões de justificativas dos autores e dos responsáveis pela aprovação dessa nota técnica. Os autores do documento não tiveram suas razões de justificativas acolhidas, diferentemente dos gestores que aprovaram o documento.
Adicionalmente, propõe-se dar ciência ao BCB que a supervisão bancária não se restringe ao caráter prudencial, nos termos do art. 9º da Lei 4.595, de 31 de dezembro de 1964.
INFORMAÇÕES ADICIONAIS
Ressalta-se que as contas ordinárias do BB BI de 2013 (TC Processo 025.895/2014-1) encontram-se sobrestadas aguardando o desfecho destes autos.	 Nesse sentido, propõe-se juntar cópia do Acórdão que vier a ser proferido nestes autos acompanhado do voto e do relatório que o fundamentar àquele processo. 
PROPOSTA DE ENCAMINHAMENTO
Ante o exposto, submeto os autos à consideração superior, propondo:
a) conhecer da presente representação, satisfeitos os requisitos de admissibilidade previstos nos arts. 235 e 237, inciso VI, do Regimento Interno deste Tribunal, e no art. 103, § 1º, da Resolução - TCU 259/2014, para, no mérito, considerá-la procedente;
b) acatar as razões de justificativa apresentadas pelos Srs. Eduardo Cesar Pasa, Gerente Geral UE, CPF XXX.035.920-XX; Adelar Valentim Dias, Gerente Executivo, CPF XXX.062.179-XX; Daniel André Stieler, Gerente Executivo, CPF XXX.145.110-XX; Miguel Ângelo Maciel, Gerente Executivo, CPF XXX.867.320-XX;	
c) rejeitar as razões de justificativa dos Srs. Eslei José de Morais, Gerente Executivo, CPF XXX.384.701-XX, e Sr. Ricardo Borges de Araújo Rosa, Gerente de Divisão, CPF XXX.080.081-XX, e aplicar-lhes, individualmente, a multa prevista no art. 58, II, da Lei 8.443/1992, fixando-lhes o prazo de 15 (quinze) dias, a contar das notificações, para que comprovem, perante o Tribunal, nos termos do art. 214, inciso III, alínea "a", do Regimento Interno/TCU, o recolhimento das dívidas ao Tesouro Nacional, atualizadas monetariamente desde a data do acórdão até a dos efetivos recolhimentos, se forem pagas após o vencimento, na forma da legislação em vigor;
d) autorizar, desde logo, nos termos do art. 28, inciso II, da Lei 8.443/1992, a cobrança judicial das dívidas, caso não atendidas as notificações;
e) dar ciência ao Banco Central do Brasil que a supervisão bancária não se restringe ao caráter prudencial, nos termos do art. 9º da Lei 4.595, de 31 de dezembro de 1964;
f) juntar cópia do acórdão que vier a ser proferido, acompanhado do relatório e do voto que o fundamentar ao TC Processo 025.895/2014-1."
	É o Relatório.

Mário Renato Balardim Borges (OAB/RS 50.627); Mateus Guimarães Torre (OAB/DF 15.823-E); Antônio Pedro da Silva Machado (OAB-DF 1.739-A e OAB-SC 7.459); Ewerton Zeyrir Gonzalez (OAB/SP 112.680); Lucevéia Possár (OAB/DF 40.297); Marco Aurélio Aguiar Barreto (OAB/BA 8.755); Alexandre Bocchetti Nunes (OAB/RJ 93.294) e outros (procuração à peça 17).

Não atuou.

Representação. POSSÍVEIS IRREGULARIDADES NA alteração da metodologia de registro contábil da evolução do valor das cotas de Fundos de Investimentos em Participações (FIP) e dos Fundos Mútuos de Investimentos em Empresas Emergentes (FMIEE). CONHECIMENTO. AUDIÊNCIAS. INFRINGÊNCIA À CIRCULAR BCB 3.068/2001. REJEIÇÃO DAS RAZÕES DE JUSTIFICATIVA. MULTA. Determinação. aRQUIVAMENTO.

REPRESENTAÇÃO (REPR)

Secretaria de Controle Externo da Fazenda Nacional.

De início, destaco que a Representação deve ser conhecida, eis que preenchidos os requisitos de admissibilidade aplicáveis à espécie.
2.	Como visto no Relatório precedente, durante a instrução das contas do BB BI de 2013, no âmbito do TC Processo 025.895/2014-1, a SecexFazenda constatou apontamento feito pela Controladoria-Geral da União, relacionado à mudança da prática contábil em fundos de investimento, em possível afronta à norma de regência.
3.	Foram realizadas audiências dos responsáveis em face da forma de contabilização das cotas dos fundos, a qual foi alterada em 2013 pela Nota Técnica CONTADORIA-GESUB/SUBSI 1/2013/003884, que propôs a contabilização dos ajustes a mercado dos fundos disponíveis para a venda direto na conta de resultado do Banco de Investimento, em afronta ao parágrafo segundo e inciso II do art. 2º da Circular BCB 3.068/2001.
4.	Nesse contexto, verifico que a unidade técnica especializada, em instrução e conclusões uniformes, com proposta de rejeição de parte das razões de justificativa apresentadas pelos responsáveis, abordou, com a necessária propriedade, o tema da irregular alteração havida na prática contábil em tela, esgotando, no meu entender, a análise da matéria e todas questões inerentes ao deslinde do feito.
5.	Sendo assim, acolho como razões de decidir os argumentos oferecidos pela SecexFazenda, devendo ser promovido o sancionamento de parte dos responsáveis, em face das condutas apuradas, delimitadas as competências de cada um na consecução do ato inquinado, com a adoção das demais medidas propostas.
	Ante o exposto, VOTO por que seja adotada a deliberação que ora submeto a este Colegiado.
TCU, Sala das Sessões Ministro Luciano Brandão Alves de Souza, em 26 de junho de 2019.
AROLDO CEDRAZ 
Relator